臺灣高等法院民事判決
110年度上易字第1192號
上訴人即附
帶被上訴人  謝政治  
被上訴人即
附帶上訴人  趙曉音  
上列當事人間請求侵權行為損害賠償等事件，上訴人對於中華民
國110年11月4日臺灣新北地方法院109年度訴字第3878號第一審
判決提起上訴，被上訴人提起附帶上訴，本院於民國111年3月15
日言詞辯論終結，判決如下：
    主      文
上訴人之上訴駁回。
被上訴人之附帶上訴駁回。
第二審訴訟費用，關於上訴部分，由上訴人負擔；關於附帶上訴
部分，由被上訴人負擔。
    事實及理由
一、被上訴人即附帶上訴人趙曉音(下以姓名稱之)主張：上訴人
    即附帶被上訴人謝政治(下以姓名稱之)為臉書粉絲專頁「靠
    北教會2.0」（下稱系爭臉書粉專）之管理者及編輯，未為
    查證、未敘明具體事實，即在系爭臉書粉專張貼其所撰寫如
    附表編號1、4、6所示貼文詆毀伊名譽，造成伊精神上之痛
    苦，依民法第184條第1項前段、第195條第1項規定，請求謝
    政治就張貼上開3則貼文，各給付伊精神慰撫金新臺幣(下同
    )1萬元，及自民國（下同）110年1月8日起之法定遲延利息
    。又謝政治有審查系爭臉書粉專貼文刊登與否及刪除之權限
    ，卻同意刊登他人撰寫如附表編號11所示之貼文恐嚇伊，至
    伊心生害怕，且拒絕刪除該貼文，幫助他人侵害伊免於恐懼
    之自由權，造成伊精神上之痛苦，爰依民法第184條第1項前
    段、第185條、第195條第1項規定，請求謝政治給付伊精神
    慰撫金7萬元，及自110年1月8日起之法定遲延利息等語。原
    審為趙曉音一部勝訴、一部敗訴之判決，即判命謝政治應給
    付趙曉音2萬元本息。趙曉音就其敗訴部分提起一部附帶上
    訴，聲明求為判決：㈠、原判決關於駁回趙曉音後開第二項
    之訴部分廢棄。㈡、謝政治應再給付趙曉音8萬元，及自 110
    年1月8日起至清償日止，按週年利率5%計算之利息。並就謝
    政治之上訴，答辯聲明：上訴駁回。(趙曉音在原審其餘請
    求，經原判決駁回部分，未聲明不服，不在本件裁判範圍，
    爰不贅述。）
二、謝政治則以：趙曉音聲稱自己能驅逐假聖靈，能趕鬼，且說
    過趕鬼不用錢，不用看醫生，但基督教中並無趕鬼治病儀式
    ，且「當滅之物」佔聖經中極小部分，趙曉音的教義乃以偏
    概全之極端認知，且稱自己是先知，有預言能力，這是聖經
    中提及的假先知、假見證，與基督教義悖逆。趙曉音曾說「
    從以前到現在，要告我的，出車禍斷腿」、「如果你現在罵
    趙曉音，我就說，如果你是牧師，可能腿不會斷，那你如果
    不是牧師，斷腿的機率是很高」、「告人不用錢」，也自稱
    是「全台灣最愛告人的牧師」。伊係根據訴外人周深望於偵
    查中之證言，所以質疑趙曉音的奉獻金流很奇怪。又網路服
    務提供者對於使用者所刊載之文字内容，無事前審核之法律
    義務，如課予網路服務提供者過重之責任，將阻礙網際網路
    之發展。且網路服務提供者非司法機關，對於系爭臉書粉專
    上之貼文内容是否侵害趙曉音之權利，難以判斷，又刪除貼
    文之行為可能侵害使用者之言論自由。且伊於附表編號11貼
    文下方留言提醒趙曉音注意人身安全，已採取防止措施，不
    應就該貼文內容負責。伊無須就附表所示貼文負損害賠償責
    任等語，資為抗辯。上訴聲明求為判決：㈠、原判決關於命
    謝政治給付2萬元本息部分及該部分假執行之宣告均廢棄。㈡
    、前項廢棄部分，趙曉音於第一審之訴駁回。並就趙曉音之
    附帶上訴，答辯聲明：附帶上訴駁回。
三、謝政治為系爭臉書粉專管理員之一，以自己名義於系爭臉書
    粉專張貼附表編號1、4、6所示貼文，另同意刊登網友匿名
    張貼如附表編號11所示貼文，而得為不特定人閱覽；系爭臉
    書粉專於110年5月間經臉書系統直接關閉迄今等情，為兩造
    不爭執（本院卷第149至150頁、第152頁），堪予認定。
四、本院得心證之理由：
㈠、謝政治所為附表編號1、4、6所示貼文是否不法侵害趙曉音之
    名譽?
　⒈按因故意或過失，不法侵害他人之權利者，負損害賠償責任
    。不法侵害他人之身體、健康、名譽、自由、信用、隱私、
    貞操，或不法侵害其他人格法益而情節重大者，被害人雖非
    財產上之損害，亦得請求賠償相當之金額，民法第184條第1
    項前段、第195條第1項前段定有明文。次按侵害名譽權損害
    賠償，須行為人因故意或過失貶損他人之社會評價，而不法
    侵害他人之名譽，致他人受損害，方能成立。亦即行為人須
    具備違法性、有責性，並不法行為與損害間存在相當因果關
    係，始足當之。且按言論自由為人民之基本權利，為憲法第
    11條明文保障；名譽權旨在維護個人主體性及人格之完整，
    為實現人性尊嚴所必要，亦受憲法第22條所保障。司法院大
    法官會議釋字第509號解釋為調和言論自由與名譽保護之基
    本權利衝突，於刑法第310條第3項本文、第311條所定事由
    外，增設「相當理由確信真實」或「合理查證」，作為侵害
    名譽之阻卻違法事由。上述個人名譽與言論自由發生衝突之
    情形，於民事上亦然。是有關上述不罰之規定，於民事事件
    即非不得採為審酌之標準。準此，行為人關於事實陳述之言
    論，如有貶損他人在社會上之評價，雖不能證明言論內容為
    真實，但依其所提證據資料，認為行為人有相當理由確信其
    為真實者，仍得阻卻侵害名譽之違法。行為人是否已盡合理
    查證義務，應以善良管理人之注意義務為標準，就個案所涉
    名譽侵害之程度、與公共利益之關係、陳述事項之時效性、
    資料來源之可信度、查證成本、查證對象等因素綜合判斷之
    。又知名公眾人物容易經由大眾傳播媒體發表意見，其行為
    、品德、個人人格之誠信操守，攸關社會風氣之導向，具有
    社會教育之影響力，其言行舉止縱涉入私領域，難謂與公益
    無關，當以最大容忍，接受社會大眾之檢視及監督（最高法
    院107年度台上字第315號判決意旨）。再按言論可分為「事
    實陳述」及「意見表達」，前者有真實與否之問題，具可證
    明性，行為人倘就事實陳述之言論，經合理查證，且依查證
    所得資料，有相當理由確信其為真實者，縱事後證明所言與
    事實不符，亦不能令負侵權行為之損害賠償責任；倘依行為
    人所舉客觀事證，足認於發表該言論當時，有相當理由確信
    其為真實者，亦同，而意見表達之言論，乃行為人表示自己
    之見解或立場，屬主觀價值判斷之範疇，無真實與否可言，
    行為人對於可受公評之事，如未使用偏激不堪之言詞而為意
    見表達，可認係善意發表適當評論者，不具違法性，非屬侵
    害他人之名譽權，亦不負侵權行為之損害賠償責任（最高法
    院109年度台上字第427號判決意旨）。
　⒉經查，趙曉音乃新北市泰山幸福教會牧師，時常在教會、  Y
    ouTube影音分享網站、臉書網站上公開發表言論及佈道傳教
    ，提倡教徒應趕vul3鬼及遠離「當滅之物」，並曾表示：「
    我說趕鬼不用錢，不用看醫生，不用排隊，免掛號，免健保
    卡」、「做為一位先知，我也很清楚告訴大家，請大家遠離
    當滅之物，基督徒請你遠離當滅之物，請你遠離那些偶像LO
    GO的東西，這是我們的教義，當滅之物一點都不能帶進家。
    ....基督徒請你看看聖經，耶穌的服事就是趕鬼...趕鬼很
    簡單，你不一定要吐，有時候是咳嗽，有時候是吐氣，有氣
    你就把他吐出來.....基督徒趕鬼是聖經耶穌做的事情，我
    們也要做這件事情」、「我趕鬼不違法，台灣沒有社區感染
    ，哪一條法律規定我趙曉音不能趕鬼」、「我防疫期間就是
    有趕鬼、咳嗽，你咬我嗎?哪一條辦我，你告訴我....你家
    裡的咳嗽，吐口水哪個是醫療廢棄物嗎?..那不是醫療廢棄
    物。...在教會吐一口水，就是醫療廢棄物嗎?」，此有趙曉
    音之新聞報導影本（原審卷1第81至103頁）、趙曉音臉書網
    站貼文之截圖影本（原審卷1第291至  405頁），及趙曉音
    佈道影片光碟及譯文可稽（本院卷第243至248頁、第335頁
    ），可知趙曉音乃知名基督教牧師，屬於公眾人物，且其傳
    教內容及方式關乎宗教教義，與公益相關，屬可受公評之事
    項，應較大程度容許社會大眾（包含謝政治）對此公評及監
    督。謝政治所發表附表編號1貼文，係就趙曉音佈道傳教之
    內容及方法等可受公評事項，所為主觀意見之表達及批評，
    用語即令使趙曉音主觀感覺不快或貶損其聲譽，但不具違法
    性，自不構成民法所指之侵權行為。
　⒊謝政治以附表編號4貼文質疑趙曉音獲得之奉獻金流去向，係
    涉宗教團體收取教友捐款之運用，屬可受公評事項。參以周
    深望於臺灣新北地方檢察署110年度偵字第8271號趙曉音控
    告謝政治違反著作權等案件中證述：我當時認同臺灣財團法
    人走出黑暗文教基金會的理念捐獻，之後要求退款，趙曉音
    有同意退款。我當時匯款的帳戶是上開基金會的帳戶，但後
    來是以基金會以外的帳戶退款給我。我有向謝政治說退款是
    以分好幾筆，好幾天退回等語（本院卷第201頁），可見謝
    政治以附表編號4貼文對趙曉音提出捐款去向之質疑，尚非
    空穴來風，係就可受公評事項所為意見表達，不構成不法侵
    害趙曉音名譽之侵權行為。
　⒋附表編號6貼文乃謝政治就編號1、4貼文所為之辯護及捍衛自
    身論點之陳述。且查，趙曉音為知名牧師，曾於臉書網站公
    開表示：「我應該是全台最不怕上法院的牧師。這個...本
    來想找我幫忙告某牧師，但是我覺得她證據不足不願幫她，
    然後又問她幾個問題，她就揚言七日內要告我們。七日太久
    ，我限她三日去告，而且我將向檢察官陳報她誹謗某牧師外
    遇的證據」、「有人繼續造謠，我們就繼續蒐證提告」、「
    ...若不刪文，下一步就是地檢署見」，此有趙曉音臉書貼
    文截圖影本（原審卷1第285至303頁）。也曾對外公開表示
    ：「我現在可以講比較大聲，從以前到現在，要告我的（係
    指訴外人陳美芳），出車禍斷腿」、「如果你現在罵趙曉音
    ，我就說，如果你是牧師，可能腿不會斷，那你如果不是牧
    師，斷腿的機率是很高」，同時自稱是「我就是全台灣最愛
    告人的牧師」，此有趙曉音於YouTube影音分享佈道影片光
    碟及譯文可稽（本院卷第244至245頁、第335頁）。趙曉音
    也曾公開表示：「...派女牧者很多婚姻不幸，男牧者則醜
    聞頻傳，兩者都很愛世界，你不覺得奇怪嗎？因為他們身上
    是假聖靈」、「一堆...派牧者配偶、孩子出事，罹癌、車
    禍、醜聞、不孕、重病。他們不是約伯，而是因為隨從假教
    師、假先知..」，此有趙曉音臉書貼文截圖影本（原審卷1
    第285至303頁、第317至341頁），足見趙曉音宣稱會蒐集訴
    訟證據對付他人提出之告訴或訴訟，及多次公開批評不同教
    派及不同意見之人，堪認附表編號6貼文提及「妳咒罵的、
    損的、濫訟人們」，有合理根據，難認構成不法侵害行為。
　⒌綜上，趙曉音依民法第184條第1項前段、第195條第1項規定
    ，就附表編號1、4、6所示，請求謝政治給付精神慰撫金3萬
    元本息，自屬無據。
㈡、謝政治刊登網友匿名發表如附表編號11所示貼文，且拒絕刪
    除該貼文，是否對趙曉音成立共同侵權行為？
　⒈按數人共同不法侵害他人之權利者，連帶負損害賠償責任。
    不能知其中孰為加害人者亦同。造意人及幫助人，視為共同
    行為人，民法第185條定有明文。
　⒉經查，附表編號11貼文乃匿名貼文，表示要「揍」趙曉音，
    並找人「堵」趙曉音，此乃以加害身體、自由之事，恐嚇趙
    曉音致生危害於安全，使人心生畏懼，自屬恐嚇言論，侵害
    趙曉音免於恐懼之自由權，足使趙曉音內心感到相當程度之
    恐懼，其精神上受有一定之痛苦。次查，系爭臉書粉專係以
    「靠北（台語哭父意思）教會」為名設立，提供網友以「匿
    名」方式發文，就「教會事項」抒發心中不滿及情緒，是其
    上言論往往屬於抱怨、負面或激烈之言論，且因一般人難以
    查知發表者之真實身份，而較難期望發表者憑藉自律方式約
    束自身言論之尺度，因此，系爭臉書粉專之管理者及編輯應
    就該粉專所刊登之貼文負有審查、把關及監督之責任，避免
    網友利用匿名發文方式以身試法。再查，謝政治既係系爭臉
    書粉專之編輯者，享有建立及刪除貼文之權限，為謝政治所
    不爭執（本院卷第150頁），且其於該貼文發佈後，隨即於
    該貼文下方留言表示：「趙曉音，我可以當妳涉及被害的證
    人，這是公民義務。by政治」、「這位已經涉及『恐嚇了』，
    可以理性一點嗎？這樣做不會解決問題。只會讓問題更複雜
    。當然你匿名恐嚇，還是有機會被法辦的。但是我也不排除
    是自導自演的可能。by政治」（原審卷2第285頁），足見謝
    政治明知該貼文內容為恐嚇言論，已屬不法行為，卻仍同意
    刊登，使發表者得以利用系爭臉書粉專將該惡害通知趙曉音
    ，致趙曉音心生畏懼，自屬幫助發表者對趙曉音實施恐嚇之
    行為，依民法第185條規定，成立共同侵權行為。至於謝政
    治辯稱其已於該貼文下方留言提醒趙曉音，已盡善良管理人
    之注意義務云云，然謝政治之留言不能解免前已因幫助實施
    恐嚇侵害行為所生之責任，且觀其內容亦有暗諷附表編號11
    貼文可能係趙曉音自導自演意涵，其用意顯非警示趙曉音，
    是謝政治上開所辯顯屬事後卸責之詞，要不可採。
　⒊按請求加害人賠償相當之精神慰撫金時，法院對於慰撫金之
    量定，應斟酌實際加害情形、所造成之影響、被害人所受精
    神上痛苦之程度，及雙方之身分、地位、經濟狀況等決定之
    ；所謂相當，除斟酌雙方身分資力外，尤應兼顧加害程度與
    其身體、健康影響是否重大以為斷（最高法院51年台上字第
    223號判例、89年度台上字第1952號判決意旨參照）。謝政
    治就附表編號11貼文對趙曉音成立共同侵權行為，趙曉音依
    民法第184條第1項前段、第185條、第195條第1項前段規定
    ，請求謝政治賠償非財產上之損害，核屬有據。爰審酌附表
    編號11貼文用語、對趙曉音所生危害程度；趙曉音為知名之
    基督教佈道牧師，及謝政治108年度所得540,123元、名下有
    不動產7筆，而趙曉音108年度所得58,500元，名下有不動產
    4筆及汽車1輛，有兩造稅務電子閘門財產所得調件明細表可
    稽等一切情狀，認趙曉音請求謝政治賠償精神慰撫金，以2
    萬元為適當。
五、綜上所述，趙曉音依民法第184條第1項前段、第185條、第 
    195條第1項前段之規定，請求謝政治給付2萬元，及自110年
    1月8日起至清償日止，按週年利率5%計算之利息，為有理由
    ，應予准許，逾此部分之請求（除確定部分外），為無理由
    ，應予駁回。從而，原審就上開應准許部分，為謝政治敗訴
    之判決，並無不合，謝政治上訴指摘原判決此部分不當，求
    予廢棄改判，為無理由，應駁回上訴。就趙曉音附帶上訴部
    分，原審為其敗訴之判決，並無不合，趙曉音就此部分提起
    附帶上訴，求予廢棄改判，為無理由，應駁回其附帶上訴。
    　
六、本件事證已臻明確，兩造其餘之攻擊或防禦方法及所用之證
    據，經本院斟酌後，認為均不足以影響本判決之結果，爰不
    逐一論列，附此敘明。
七、據上論結，謝政治之上訴及趙曉音之附帶上訴均為無理由，
    依民事訴訟法第449條第1項、第78條，判決如主文。
中　　華　　民　　國　　111 　年　　3 　　月　　31　　日
                    民事第二十一庭
                        審判長法  官  翁昭蓉
                              法  官  鍾素鳳
                              法  官  羅惠雯
正本係照原本作成。
不得上訴。
中　　華　　民　　國　　111 　年　　3 　　月　　31　　日
    　　　　　　　　　　　　　書記官　洪秋帆　　　　　　
　　　　　　　　　　　　　　　　
附表：
編號 貼文日期、內容、出處 趙曉音主張 謝政治抗辯  1 （109年10月30日）趙曉音啊不是說神會直接跟妳說話？特別愛妳？現在連耶穌都搬出來了？妳也知道祂從未輕視渺小的人？但妳把別人不當人的貶低、羞辱、咒詛、控制、洗腦、罷凌、玩巫術？現在想求耶穌遮蓋是吧？先認罪悔改再說！妳至少要戒除「說謊」這個人類古老之罪！少拿耶穌跟神來墊腳。人人都能對耶穌說話，人人都能對神求告。還要經過妳的「當滅之物」才有資格？根本鬼扯蛋，妳才是把人與神隔絕的「當蔑之誤」。by政治（原審卷1第17頁） 謝政治未經舉證，未敘明具體事實，指稱趙曉音對別人「貶低、羞辱、咒詛、控制、洗腦、罷凌、玩巫術」，趙曉音有「說謊」這個人類古老之罪！」侵害趙曉音名譽。 是伊言論。  4 （109年10月30日）啊不是能直接聽到妳的三一神直接跟妳說話？妳的神是那位我不知道。但我的天父藉著妳的匯款帳戶告訴我，妳的奉獻金流去向很詭異，查清楚會好好的告訴妳錯在那裡嘿。大家也檢視一下妳自稱的清白。by政治 附件：趙曉音個人臉書貼文截圖，內容略為：「三一神藉著環境說話，你聽見了嗎？」（見本院卷一第23頁） 謝政治未經舉證，未敘明具體事實，就逕自以「我的天父藉著妳的匯款帳戶告訴我，妳的奉獻金流去向很詭異」等含沙射影方式，污衊趙曉音私吞教會會眾之奉獻金，侵害趙曉音名譽。 是伊言論。  6 （110年1月25日）趙曉音妳知道為什麼我嗆你嗆的心安理得嗎？因為我半生親手幫過的人、救過的命，比妳咒罵的、損的、濫訟的人們還多非常多！連我一面妳都無法直視！跩？再跩啊！by政治（原審卷1第61頁） 謝政治未經舉證，未敘明具體事實，指稱趙曉音「咒罵的、損的、濫訟的人們還多非常多」，侵害趙曉音名譽。 是伊言論。  11 （110年2月6）＃靠北教會203743 趙曉音你他媽的是想被揍嗎？是要找人堵你是不是？ 網友匿名揚言要揍趙曉音，謝政治竟予刊登。 非伊言論，是網友匿名投稿。